【裁判字號】    97,重訴,160
【裁判日期】    981113
【裁判案由】    確認債權關係不存在
【裁判全文】
臺灣新竹地方法院民事判決             97年度重訴字第160號
原      告  辛○○
            庚○○
            甲○○
共      同
訴訟代理人  邱六郎律師
被      告  乙○○
訴訟代理人  邱清銜律師
上列當事人間請求確認債權關係不存在事件，本院於民國98年10
月2日言詞辯論終結，判決如下：
    主  文
原告之訴駁回。
訴訟費用由原告負擔。
    事實及理由
甲、程序方面：
    按確認之訴非原告有即受確認判決之法律上利益者，不得提
    起之，民事訴訟法第247條第1項前段定有明文。所謂即受確
    認判決之法律上利益，係指法律關係之存否不明確，原告主
    觀上認其在法律上之地位有不安之狀態存在，且此種不安之
    狀態，能以確認判決將之除去者而言（最高法院52年台上字
    第1240號判例意旨參照）。本件原告起訴主張被告所持有，
    由原告庚○○、甲○○及訴外人鄒煥合、鄒森松、怡豐建材
    股份有限公司等人所簽發，發票日為民國88年10月19日，到
    期日為93年12月1日，面額新臺幣（下同）2,473萬200元之
    本票（下稱系爭本票），原未記載票面金額及到期日，並已
    因被告之前手勝山實業股份有限公司（下稱勝山實業公司）
    讓與勝山財務股份有限公司（下稱勝山財務公司），因而被
    告對原告之系爭本票債權並不存在。被告則抗辯其合法受讓
    系爭本票，對系爭本票享有本票債權，亦享有為擔保系爭債
    權之清償，而就本院96年度拍字第189號裁定附表所示不動
    產設定之抵押權。兩造間就系爭本票債權是否存在，及被告
    得否依本院96年度拍字第189號裁定就抵押物拍賣取償，既
    存有爭執，如不訴請確認，原告庚○○、甲○○應否負系爭
    本票之票據債務人責任即屬不明；另原告辛○○應否負抵押
    人之物上保證責任亦不明確。被告既已取得系爭本票准予強
    制執行之臺灣臺北地方法院93年度票字第60023號裁定，及
    本院96年度拍字第189號拍賣抵押物裁定，並經聲請本院97
    年度執字第7856號執行事件執行中，原告私法上之地位有受
    侵害之危險，自有提起確認之訴之法律上利益。
乙、實體方面：
壹、原告起訴主張：
一、訴外人合泰礦石工業股份有限公司（下稱合泰公司）於88年
    間，為資金周轉與調度，持合泰公司簽發之支票或收取之客
    票，向訴外人勝山實業公司辦理融資調現，且由合泰公司、
    原告辛○○及訴外人己○○提供不動產設定抵押以擔保債務
    之清償，並由合泰公司持其關係企業怡豐建材股份有限公司
    等人簽發，到期日及面額均空白之系爭本票，交予勝山實業
    公司作為保證票。勝山實業公司於91年間即已將系爭本票債
    權讓與勝山財務公司，卻仍於93年底擅自填載系爭本票之票
    面金額及到期日，持向臺灣臺北地方法院聲請93年度票字第
    60023號裁定，准予強制執行，另再就抵押物聲請本院96年
    度拍字第189號裁定准予拍賣，嗣再將系爭本票債權連同抵
    押權一併讓與被告，對被告之債權讓與自屬無效。
二、勝山實業公司確已將系爭本票債權讓與勝山財務公司，且此
    項債權之讓與為合法有效成立：
(一)勝山實業公司業將連同本件債權關係在內之多數業務，於91
    年6月間讓與勝山財務公司，並通知原告庚○○；適訴外人
    鄒煥合、鄒森松兄弟於89年8月31日訂立分爨書分家析產，
    因合泰公司原交予勝山實業公司之系爭空白本票上有鄒煥合
    之長兄鄒森松之簽章，為卸免鄒森松共同發票人之票據上責
    任，遂由怡豐公司及原告甲○○、庚○○等人於91年7月1日
    重新簽發原證18之空白本票交付勝山財務公司收執，惟勝山
    實業公司卻未將系爭本票返還與原告。嗣勝山財務公司公司
    依其內部作業程序，於該空白本票上填載票面金額「貳仟肆
    佰柒拾萬貳佰元正」及到期日「93、12、1」，並於93 年
    12月15日持向臺灣臺北地方法院取得93年度票字第60024 號
    准予強制執行之本票裁定在案。
(二)原告於91年7月1日簽發原證18之本票交付與勝山實業公司，
    其目的在於要求該公司返還原證1之本票，此在法律上為債
    務之更新，依新債務之成立舊債務自歸消滅之法理，則勝山
    實業公司對原告等之債權證明文件，自屬原證18之本票，而
    勝山實業公司已將原證18之本票交付與勝山財務公司，依民
    法第296條前段規定及最高法院56年台上字第3093號裁判意
    旨，系爭本票債權即移轉於勝山財務公司。勝山實業公司既
    已將系爭本票債權讓與勝山財務公司，則被告自無從再受讓
    該項債權，此參最高法院53年台上字第351號裁判意旨，亦
    足明瞭。又勝山實業公司之法定代理人楊健男，以勝山財務
    公司代表人名義，持原證18之本票，向臺灣臺北地方法院93
    年度票字第60024號聲請裁定准予強制執行，足證勝山實業
    公司已將系爭本票債權移轉於勝山財務公司；且上開本票裁
    定送達原告時，在法律上已發生債權讓與通知之效力。況勝
    山財務公司嗣又於95年7 月5 日以原證22之存證信函通知原
    告，並曾於96年間持上開本票裁定聲請本院96年度執字第22
    667 號、臺灣臺北地方法院96年度執助字7928號對訴外人甲○○及原告庚○○予以強制執行，依民法第297 條規定，勝
    山實業公司與勝山財務公司間就系爭本票債權之移轉確已對
    原告發生效力。
(三)依證人丙○○（按即勝山實業公司之離職業務人員）所為其
    於93年7、8月間離開勝山實業公司時，合泰公司僅對勝山財
    務公司有債務，對勝山實業公司並無任何債務存在之證詞；
    及證人謝聰文（按即福方國際控股有限公司，下稱福方公司
    之法律顧問）所為：勝山實業公司與勝山財務公司，均為福
    方集團旗下之公司，勝山實業公司為了上市將一些業務出售
    予勝山財務公司，知道本來勝山實業公司要把債權賣給勝山
    財務公司等證詞，對照原告所提出之福方公司通函資料第6
    頁關連交易項下所載「於二零零二年六月二十一日訂立的協
    議」之內容相符，亦足徵勝山實業公司確已將系爭本票債權
    讓與勝山財務公司。至證人謝聰文雖另證稱：「本件有不動
    產擔保，債務人對抵押權移轉部分有意見，所以本件沒有作
    成」云云。然參諸最高法院42年台上字第248號及46年台上
    字第1098號判例意旨，均揭明「抵押權係從屬於債權而存在
    」，系爭債權既已移轉與勝山財務公司，則抵押權當然隨之
    移轉，自不因債務人之異議而未隨同債權轉移。況勝山實業
    公司於96年1月16日持該偽造之「債權額決算確定證明書」
    向竹東地政事務所辦理抵押權移轉登記手續，其申請書上所
    列之債務人僅有鄒煥合一人，足見勝山實業公司及被告於辦
    理抵押權變更登記時並未通知原告等債務人。因此，謝聰文
    指稱因抵押權之存在，債務人有意見致未辦成云云，應不足
    採信。
三、系爭本票及「債權額決算確定證明書」均係偽造：
(一)系爭本票於交付勝山實業公司時，並未填載金額「貳仟肆佰
    柒拾萬貳佰元正」及到期日「93、12、1」，此由上開文
    字均係以打字方式填載，且金額部分亦未加蓋發票人之私章
    ，足以證明上開金額及日期確非原告等所親自填具。另依證
    人丙○○之證詞可知，合泰公司等借款人向勝山實業公司辦
    理融資貼現時，除交付客票或借款人自行簽發之支票，由勝
    山實業公司屆期兌領清償外，借款人另須開立一張未載到期
    日及金額、僅載有發票日及發票人簽章之「大本票」交予勝
    山實業公司作為保證票，如嗣後借款人所交付之票據發生退
    票情事時，再依勝山實業公司之法務及會計部門之會算結果
    在該張保證票上自行填載金額及到期日，並未再協同借款人
    會算而另行取得「債權額決算確定證明書」，足認系爭本票
    並非票據債務人所填載，被告所提出之「債權額決算確定證
    明書」亦屬偽造。
(二)又訴外人楊健男於93年12月15日以勝山實業公司及勝山財務
    公司之代表人身份，持原證1及原證18之本票（本票面額均
    為2,473萬200元、到期日均為93年12月1日），向臺灣臺北
    地方法院聲請准予強制執行之本票裁定，足徵該二紙本票上
    所載金額，於93年12月1日即已發生，斷無遲至96年1月16日
    又有會算之舉，且會算所得金額竟與二張本票所載之面額完
    全一致，亦啟人疑竇。至證人戊○○、丁○○、己○○三人
    之證詞相互矛盾，多與情理不合，不足以證明確有會算之事
    實。
四、為此，原告提起本件訴訟，並聲明：請求確認原告與被告間
    2,473萬200元之債權債務關係不存在。
貳、被告方面：
一、勝山實業公司對原告之債權並未轉讓與勝山財務公司：
(一)原告於收受原證22即勝山財務公司95年7月5日之存證信函後
    ，訴外人鄒煥合仍於96年1月16日與勝山實業公司進行債權
    決算，另原告庚○○亦於翌日即96年1月17日出具書面自承
    尚欠勝山實業公司2,473萬200元，足見渠等均認定其債權人
    為勝山實業公司。又原告對訴外人靳意芳於97年提出背信之
    刑事告訴時，其理由即為靳意芳未依95年11月協議為原告代
    償對勝山實業公司之債務，由此亦足徵原告向來均認定其債
    權人為勝山實業公司。再者，原告所提出之原證22存證信函
    ，細究其內容亦非債權讓與之通知，今原告竟持之諉稱債權
    業已移轉云云，考量其用意無非為脫免被告之追償，自難採
    信。
二、又原告所提出之福方公司內部通函，核其內容僅係針對股東
    所為之未來營業說明，其中就勝山財務公司與勝山實業公司
    於西元2002年6月21日簽訂之收購約定雖指出有讓售帳款業
    務部分，惟其用語係為「將予收購的資產」並設定先決之各
    項帳目會算及報告條件，須待其條件完成後，勝山財務公司
    方同意收購及勝山實業公司始同意出售，且須該二公司簽立
    轉讓契據，勝山財務公司並須支付4,600萬港元之價金；然
    前開程序是否完成尚不明確，自亦無從認定該二公司間已就
    系爭債權完成債權移轉之行為。此外，證人丙○○就勝山實
    業公司與勝山財務公司內部有無作區別，有無通知債務人一
    節，亦證稱：沒有特別通知債務人，是內部移轉財務。徵諸
    證人謝聰文所證「本來勝山實業公司要把原告債權債務要賣
    勝山財務公司，因本件有不動產擔保，債務人對抵押權移轉
    部分有意見，所以本件就沒有作成。」足見勝山實業公司並
    未將系爭債權移轉與勝山財務公司。否則勝山財務公司何須
    要對楊健男等人以本件債權及抵押權未依約移轉，而於台北
    地檢署對渠等提出詐欺告訴？
二、勝山實業公司對原告債權係合法移轉與被告：按被告在買受
    系爭債權時，並不知悉上述勝山實業公司與勝山財務公司間
    之關係，勝山實業公司既仍為真正債權人，則其嗣後將系爭
    債權轉讓與被告，自為合法有效，此並有勝山實業公司先後
    移交給被告之本票、本票裁定、拍賣抵押物裁定、確定證明
    書、債權讓與契約書及他項權利變更契約書等可資佐證，故
    被告確為勝山實業公司對原告債權之繼受人。
三、勝山實業公司對原告之債權確實經過會算，並確定其債權金
    額為2,473萬200元：勝山實業公司對原告之債權業經會算之
    事實，此有訴外人鄒煥合於96年1月16日親自用印於債權額
    決算確定證明書上可證，依該書面記載，鄒煥合承認當時欠
    勝山實業公司之債權金額為2,473萬200元，又該書面係應竹
    東地政事務所要求辦理，故在場除債務人鄒煥合外，尚有代
    書及地政事務所人員在場，是絕不可能有偽造之情形。又原
    告庚○○在鄒煥合用印之翌日即96年1月17日，亦簽認積欠
    勝山實業公司2,473萬200元之書面，其上記載：「立書人茲
    此確認對於勝山實業股份有限公司欠有新台幣貳仟肆佰柒拾
    萬零貳佰元整，及其利息之本票債權無誤……。」等文字
    ，足證原告庚○○確實亦自承有此欠款金額，實非被告或勝
    山實業公司虛構捏造。另勝山實業公司93年12月間向台北地
    院聲請之93年票字第60023號本票裁定，其上主文業已載明
    本票債權金額為2,473萬200元，惟原告當時未有任何爭執，
    嗣後勝山實業公司於96年向本院聲請96年拍字第189號拍賣
    抵押物裁定時，裁定理由內亦載明債權金額為2,473萬200元
    ，然原告仍未對該金額有任何爭執，顯見原告確實承認與勝
    山實業公司之債權金額為2,473萬200元整。
四、答辯聲明：原告之訴駁回。
、兩造不爭執之事項：
一、原告辛○○、庚○○、甲○○為擔保訴外人合泰公司對訴外
    人勝山實業公司之借款債務，除由合泰公司、辛○○及訴外
    人己○○提供本院96年度拍字第189號裁定附表所示之不動
    產設定抵押外，另由原告甲○○、庚○○與訴外人怡豐公司
    、鄒煥合、鄒森松等人出具原證1所示本票與勝山實業公司
    。
二、勝山實業公司就原證1所示本票，業經臺灣臺北地方法院93
    年度票字第60023號裁定，准許本票裁定強制執行，就前項
    所示不動產，已依本院96年度拍字第189號裁定取得拍賣抵
    押物裁定，均經確定。
三、被告持勝山實業公司交付之原證1本票、臺灣臺北地方法院
    93年度票第60023號本票裁定、本院96年度拍字第189號拍賣
    抵押物裁定，聲請本院97年度執字第7856號強制執行，就抵
    押物部分，業經拍定，受償不足部分，被告另行聲請追加執
    行中。
肆、經行爭點整理程序，兩造均同意以一、勝山實業公司是否已
    將系爭本票債權讓與勝山財務公司？勝山實業公司對被告所
    為債權讓與是否合法有效？二、勝山實業公司的債權有無經
    過會算金額，如有，金額多寡？三、原告訴請確認兩造間就
    原證1所示之本票債權債務關係不存在，有無理由？為本件
    之爭點，不再主張其餘攻擊防禦方法，茲析述如次：
一、勝山實業公司是否已將系爭本票債權讓與勝山財務公司？勝
    山實業公司對被告所為債權讓與是否合法？
(一)本件原告主張勝山實業公司業將系爭本票債權合法債與勝山
    財務公司，無非以訴外人福方公司內部通函一份（卷宗第
    152頁至第180頁）內載「勝山財務同意收購而勝山實業則同
    意出售該業務及該業務資產。」等語及證人丙○○、謝聰文
    有關勝山實業公司與勝山財務公司間收購業務之證詞及原告
    業已受債權讓與通知，債權讓與合法等情為據。被告則以勝
    山實業公司與勝山財務公司就系爭本票債權並未完成讓與程
    序，原告亦未受債權讓與通知，故勝山實業並未將系爭本票
    債權合法讓與與勝山財務公司等語為辯。
(二)經查，福方公司內部通函中固有「誠如本公司於二零零二年
    六月二十六日發表的公佈所述，於二零零二年六月二十一日
    ，勝山財務與勝山實業及FIL（作為保證人，按FIL即福方公
    司之英文簡稱，下同）訂立一項有條件協議，據此，（其中
    包括）勝山財務同意收購而勝山實業則同意出售該業務及該
    業務資產。」之文字（見本院卷第158頁），惟亦明載「待
    該協議的條款及條件獲達成後：（１）勝山財務同意收購該
    業務及該業務資產。（２）勝山實業同意： (a)出售該業務
    及該業務資產； (b)於完成時簽訂不競爭承諾以及轉讓契據
    ；(c)不反對勝山財務在隨著完成後使用『勝山』的名稱作
     為 勝山財務經營該業務的商名；及 (d)其將竭盡所能促使
    各指定僱員於完成時與勝山財務簽訂僱傭合約；及（３）
    FIL 同意於完成時簽訂下列文件： (a)不競爭承諾； (b)轉
    讓契據（作為保證人)； 及 (c)租賃協議，以上的現金代價
    為46,000,000港元，應由勝山財務於完成時向勝山實業支付
    。」（上開通函第8 頁，卷宗第161 頁），另就協議之先決
    條件約定甚明（上開函第10頁以下，卷宗第163 頁至第164
    頁），而就協議之完成，亦約定「該協議須於上述所有條件
    已達成或獲勝山財務豁免後五個營業日內完成。」（上開通
    函第11頁，卷宗第16 4頁）由上開資料可知，勝山實業公司
    與勝山財務公司就業務之移轉附有諸多條件，且須於條款及
    條件達成後，勝山財務公司收購勝山實業公司業務及業務資
    產之協議方始完成。惟本件勝山財務公司是否已履行給付收
    購金額之協議？勝山實業公司是否已確實依約完成將業務及
    業務資產移轉與勝山財務公司，均無法逕由該福方公司內部
    通函可得知悉。故原告以勝山實業公司、勝山財務公司於
    2002年6 月21日簽定附條件協議時，即認系爭債權業已移轉
    完成而生移轉之效力，尚屬誤會。
(三)證人丙○○固到庭證稱：合泰公司對勝山財務公司有債務，
    對勝山實業沒有債務存在，勝山實業公司把債權都移轉給勝
    山財務公司等語（卷宗第113頁反面），惟其就勝山實業公
    司與勝山財務公司有無通知債務人一節，則明確證稱：「沒
    有特別通知債務人，是內部移轉財務。」（卷第115頁），
    依證人丙○○之證詞，足知其知悉勝山財務公司與勝山實業
    公司間有收購業務之協議，惟依其證言，實無從得知勝山財
    務公司與勝山實業公司是否已完全履行2002年6月21日之附
    條件協議，而生業務全數移轉完成之效力。況證人丙○○亦
    認所有勝山實業與勝山財務間之收購業務及資產行為，均僅
    為內部財務之移轉，並未為債權讓與之通知，自難以證人丙○○之上開證述，即認勝山實業公司業已完成將系爭債權讓
    與給勝山財務公司，並已生債權讓與之效力。另原告以證人
    謝聰文到庭所證：勝山實業公司與勝山財務公司，均為福方
    集團旗下之公司，福方公司為在香港上市需求，把勝山實業
    公司原有一些業務賣給勝山財務公司等語，認勝山實業公司
    業將本件債權讓與勝山財務公司云云。惟查，證人謝聰文另
    證述：「我知道本來勝山實業公司要把原告債權債務要賣勝
    山財務公司，因本件有不動產擔保，債務人對抵押權移轉部
    分有意見，所以本件就沒有作成。」（卷第193頁），依此
    ，證人謝聰文之證述，自無從引為勝山實業公司業將系爭債
    權讓與勝山財務公司之證據。
(四)原告另以其收受原證22之債權讓與通知後，原告庚○○、甲○○及訴外人怡豐建材股份有限公司於91年7月1日才會簽發
    原證18之本票，故本件勝山實業公司與勝山財務公司間就本
    件債權已為債權讓與通知，而生債權讓與之效果云云。惟查
    ，原告提出之原證22為勝山財務公司於95年7月5日催告原告
    甲○○、庚○○清償臺灣臺北地方法院於93年12月21日核發
    之93年票字第60024號本票裁定所示2,473萬200元本票債務
    之存證信函，其中並無一言提及債權讓與之旨，尚難以該存
    證信函，即認原告已受勝山實業公司與勝山財務公司間債權
    讓與之通知。此外，原證18之本票，係原告甲○○、庚○○
    及訴外人怡豐建材股份有限公司於91年7 月1 日簽發，斯時
    ，依福方公司內部通函，勝山實業公司與勝山財務公司預定
    之達成協議日91年8 月31日（參該通函第11頁、本院卷第
    164 頁）尚未屆至，且勝山財務公司於95年7 月5 日始為上
    開原證22存證信函之催告，原告又何能係因收受原證22存證
    信函後，知有債權讓與情事，始簽發91年7 月1 日之本票？
    故原告主張其已受勝山財務為債權讓與通知，該債讓與對原
    告生效，及原證18之本票係原告受債權讓與通知後所簽發云
    云，殊非可採。
(五)勝山實業公司就系爭本票債權業已取得臺灣臺北地方法院93
    年度票字第60023號本票裁定及其確定證明，就抵押物並已
    取得本院96年度拍字第189號裁定及其確定證明。如系爭本
    票債權業已合法讓與勝山財務公司，何以勝山財務公司未能
    取得系爭本票及上開執行名義？此外，勝山財務公司因未取
    得系爭本票及抵押權登記，乃對勝山實業公司之法定代理人
    提起刑事告訴，若系爭本票債權業已合法讓與勝山財務公司
    ，何以勝山財務公司會據以提起告訴？據此，被告辯稱勝山
    實業公司並未合法讓與系爭債權與勝山財務公司等情，核屬
    有據，堪可信實。
(六)系爭本票載明「憑票准於中華民國93年12月1日交付勝山實
    業股份有限公司或其指定人新臺幣貳仟肆佰柒拾萬貳佰元
    正... 」，而原證18之本票則載明「憑票准於中華民國93年
    12月1日交付勝山財務股份有限公司或其指定人新臺幣貳仟
    肆佰柒拾萬貳佰元正... 」，上開二紙本票之發票人、發
    票日期、受款人均不相同，如原告庚○○、甲○○及訴外人
    怡豐建材股份有限公司簽發原證18之本票，係為取回系爭本
    票，何以於未取回系爭本票前即任意交付原證18之本票，且
    於收受臺灣臺北地方法院93年度票字第60023、60024號本票
    裁定時，均未提出任何質疑，或提起確認本票債權不存在之
    訴？另參諸證人謝聰文到庭所為證述：「（法官問：原證一
    及原證18是否為同一債權？）如我剛所述，勝山實業公司與
    勝山財務公司的員工作一樣事情，但我知道他們一直有在為
    債權讓與與抵押讓與做準備，分開後，對於一些往來的客戶
    都有新舊債務的產生，原證1與18是否同一筆債權無法辨識
    ，因本案有抵押權所以比較複雜，如沒有抵押權作債權轉讓
    通知即可。」證人謝聰文認原證18之本票是否即與系爭本票
    為同一筆債權，無法辨識。而由上開票據之外觀形式觀之，
    上開2本票之發票人、票據權利人、發票日期均不相同，實
    無從推知上開2本票債務係同一債務，故原告所為其簽發原
    證18之本票即係債務更新，系爭本票債權應已消滅，並以原
    證18之本票債權移轉與勝山財務公司云云，即非可採。勝山
    財務公司固曾執臺灣臺北地方法院93年度票字第60024號裁
    定及其更正裁定、確定證明，聲請本院96年度執字第22667
    號強制執行，經囑託臺灣臺北地方法院96年度執助亥字第
    7928號事件強制執行之結果，僅就債務人庚○○所有之南亞
    股票受償6,870元，其餘不足額及執行費用，則均請求發給
    債權憑證在案，此經調閱本院96年度執字第22667號卷核對
    明確。原告對勝山財務公司之強制執行程序，僅清償6,870
    元，並非如原告所稱，業已清償勝山財務公司取得之債權。
    倘原告因勝山財務公司取得臺灣臺北地方法院93年度票字第
    60024號裁定及其確定證明，並據以執行而受有損害，自應
    向該公司主張權利，自不待言。
(七)綜合上情，原告既未能證明系爭本票所示之債權業已由勝山
    實業公司完成移轉與勝山財務公司之程序，且未能證明其已
    受合法之債權讓與通知。所為勝山實業公司業將系爭本票債
    權移轉與勝山財務公司，無權再將系爭本票債權連同本票、
    本票裁定、抵押權移轉與被告之主張，洵屬無據，尚無從信
    實。勝山實業公司對原告之債權既未完成移轉與勝山財務公
    司之程序，則勝山實業公司仍為原告等人之債權人，勝山實
    業公司將系爭本票債權連同本票、臺北地方法院93年度票字
    第60023號本票裁定及其確定證明、本院96年度拍字第189號
    裁定及其確定證明移轉與被告，並已完成抵押權讓與登記，
    自屬合法有據。被告於受讓系爭債權後，並已將債權讓與之
    情事，於96年9月11日以存證信函通知合泰公司、原告辛○○、庚○○、甲○○等人，此有存證信函及回執（卷宗第
    138頁至第144頁）在卷可按。合泰公司及原告辛○○並於96
    年9月29日以存證信函回復被告有關對勝山實業公司之債務
    已清償完畢之旨，此亦有存證信函附卷可佐（卷宗第69頁）
    。此外，被告就怡豐建材股份有限公司部分之債權讓與通知
    ，業經被告聲請本院96年度聲字第1351號裁定准予公示送達
    ，亦有上開裁定影本存卷可參（卷宗第72頁）故原告等人均
    已受被告所為債權讓與之通知，堪可認定。勝山實業公司對
    被告所為債權讓與，合法有據，原告否認被告合法取得系爭
    本票債權，尚乏依據，自無從採信。
二、系爭本票債權有無經過會算確定金額？如有，金額多寡？
(一)原告主張系爭本票之到期日及金額原均為空白，是勝山實業
    公司之法務及會計人員未經會算即行填寫，鄒煥合於債權額
    決算定證明書之簽章均非真正，被告對原告並無如債權額決
    算確定證明書及系爭本票所載之債務存在云云，被告則以債
    權額決算證明書確為鄒煥合所親自蓋章，且原告庚○○亦曾
    於96年1月17日出具書面，表示對勝山實業公司有2,473萬
    200 元及其利息之本票債務存在，故系爭本票債權確經會算
    而確定金額為2,473萬200元及其利息等語為辯。
(二)查系爭本票係為擔保合泰公司對勝山實業之各項欠款而簽發
    之「大本票」，簽發情形證人丙○○尚未到職，所以不清楚
    。勝山實業公司規定大本票之面額須填寫，但許多業務怕錯
    ，所以面額會空白，取得之「大本票」，到期日由發票人授
    權勝山實業公司填寫，金額則由勝山實業公司之法務與會計
    在客戶跳票後填寫，因筆跡不同，所以通常用橡皮章蓋金額
    與日期等情，業據勝山實業公司之前業務人員丙○○到庭陳
    述明確。（見卷宗第113頁以下）而系爭本票即係證人丙○○所稱之「大本票」，則為兩造所不爭執。系爭本票所載之
    面額，是否勝山實業公司與債務人會算後始填載，因此部分
    非證人丙○○經手，已無從由證人之證述進行查證，惟勝山
    實業公司於93年12月15日持已填載完成之本票向臺灣臺北地
    方法院93年度票字第60023號事件聲請本票准許強制執行，
    並於93年12月21日獲核發本票裁定，且本票裁定業於93年12
    月27日送達原告甲○○、庚○○及訴外人怡豐建材股份有限
    公司，原告等人均未聲明抗告，該裁定業已確定等情，業據
    本院向臺灣臺北地方法院調取93年度票字第60023號卷宗，
    核對無誤。縱系爭本票之金額是否經勝山實業公司與原告等
    人會算後始行填載不明，原告庚○○、甲○○亦未對上開本
    票裁定所示金額表示任何意見，足認上開金額之記載，應與
    合泰公司所欠負勝山實業之金額相符，原告等人方對本票裁
    定無意見。再者，勝山實業公司於96年3月29日聲請本院96
    年拍字第189號拍賣抵押物裁定，經本院命抵押物所有人合
    泰公司、己○○、本件原告辛○○表示意見，僅合泰公司具
    狀表示抵押債權已讓與勝山財務公司，對於抵押債權之金額
    即系爭本票所載金額，則均未異議。嗣後合泰公司及原告辛○○就拍賣抵押物裁定提起抗告，仍僅爭執抵押債權已讓與
    勝山財務公司，而未對勝山實業公司主張之抵押債權金額為
    任何不同意之表示，此亦經本院調取本院96年度拍字第189
    號全卷，查核明確。應認原告對於系爭本票所載之金額於臺
    灣臺北地方法院93年度票字第60023號、本院96年度拍字第
    189 號裁定作成之時、對於債權金額並無爭議，否則當無未
    加爭執之理。
(三)此外，系爭本票之發票人即合泰公司之前法定代理人鄒煥合
    ，於勝山實業公司欲辦理抵押權讓與被告之登記時，曾親自
    在債權額決算確定證明書（參本院卷第41頁）上蓋章，此有
    證人即代書戊○○到院結證稱：債權額決算確定證明書是在
    李國偉律師事務所進行會算，當場有李國偉律師、謝聰文律
    師及己○○等人到場，鄒煥合雖沒有參與債權額決算確定證
    明書之作成，但鄒煥合有承認欠勝山實業公司債務，債務額
    如債權額決算確定證明，並有親眼見到鄒煥合在債權額決算
    確定證明書上蓋章，並有向鄒煥合要身分證以便將個人資料
    抄錄在債權額決算確定證明書上，且又為求字體工整，被告
    及鄒煥合之簽名均由證人即代書戊○○代簽，由鄒煥合親自
    用印，鄒煥合身體狀況看不出有何異狀、很正常等語（參本
    院卷第98頁背面至第99頁背面），核與證人己○○結證稱：
    事情是兩年前黃代書要辦理債權移轉，需要鄒煥合本人到場
    ，拜託我聯絡，我就聯絡鄒煥合到竹東地政事務所，我本人
    也在場，鄒煥合從地政事務所出來後有告訴我就是這樣沒有
    問題，所以他才蓋章等語相符（參本院卷第100 及背面），
    另與證人丁○○所證：我有載鄒煥合去竹東地政事務所，時
    間不記得了，我是公司股東，順道過去辦事情，當場有己○○，因鄒煥合有介紹給我認識，另一位則是代書戊○○，且
    當時鄒煥合身體很好等語（參本院卷第101 頁），證人謝聰
    文所證：因為抵押權移轉要有會算程序，所以我有請鄒煥合
    寫債權額決算證明書，這是代書辦理的，但我知道這件事等
    語（參本院卷第193 頁背面）互核均相符。衡酌代書戊○○
    與鄒煥合並不認識，若非鄒煥合到場辦理並將身分證交與戊○○抄錄，戊○○豈會得知鄒煥合之個人資料並在債權額決
    算確定證明書上登載；而證人己○○為擔保系爭本票債權之
    抵押人；證人丁○○與鄒煥合為股東關係，與原告間並無利
    害衝突，所為證言，堪信為真實，自應認債務人鄒煥合確有
    於債權額決算確定證明書上簽名，確認債權金額無誤。原告
    空言主張鄒煥合於95年底已住院，不可能前往竹東地政事務
    所辦理會算，債權額決算證明書係被偽造云云，自無足採。
(四)再者，原告庚○○曾於96年1月17日在「立書人茲此確認對
    於勝山實業股份有限公司欠有新台幣貳仟肆佰柒拾萬零貳
    佰元整及其利息之本票債務無誤。本票已經勝山實業股份有
    限公司聲請臺灣臺北地方院裁定准許為強制執行... 」之文
    件（卷宗第196頁）上，親自簽名（參卷宗第193頁反面），
    雖原告庚○○復表示不知道該文件之內容，惟原告庚○○參
    與合泰公司之經營，並非無智識之人，若未對文件內容為瞭
    解，又豈會任意簽名？故原告主張系爭債權未經會算云云，
    自無從採信。
(五)系爭本票、債權額決算確定證明書、原告庚○○親簽之文件
    ，既均註明勝山實業公司對本件債務人之債權額本金有2,47
    3 萬200 元，則被告所辯系爭本票債權業經會算確定等語，
    堪可信實。
三、原告訴請確認兩造間就系爭本票之債權債務關係不存在，有
    無理由？
(一)本件原告無從證明勝山實業公司就系爭本票債權已完成讓與
    勝山財務公司之程序，勝山公司於未完成業務及系爭本票債
    權之移轉前，仍有權處分系爭債權等情，業已說明如前，勝
    山實業公司自得另行將系爭本票債權連同表彰權利之本票、
    臺灣臺北地方院93年度票字第60023 號裁定、抵押權、拍賣
    抵押物裁定等一併讓與被告。被告業已取得系爭本票及相關
    執行名義，並已辦畢抵押權之移轉登記，就系爭債權之讓與
    ，被告並已通知原告完畢（見卷第138 至144 頁），則本件
    被告自勝山實業公司受讓系爭本票債權及其擔保之抵押權應
    屬合法有效，且對原告發生效力，原告主張被告未合法受讓
    債權，不得享有系爭本票債權之權利云云，洵屬無據，自無
    從採信。
(二)綜上所述，原告訴請確認兩造間就系爭本票之債權債務關係
    不存在，並無理由，自應予駁回。
伍、本件判決之事證已臻明確，兩造其餘攻擊防禦方法，經審酌
    後，認均與判決結果無影響，爰不一一論述。
陸、據上論結，本件原告之訴為無理由，爰依民事訴訟法第78條
    ，判決如主文。
中    華    民    國    98    年    11    月    13    日
                  民事第一庭  法  官  蔡孟芳
以上正本係照原本作成
如對本判決上訴，須於判決送達後20日內向本院提出上訴狀
中    華    民    國    98    年    11    月    13    日
                                書記官  李慧娟


司法院資訊處製作；財團法人民間司法改革基金會備份。
